【裁判字號】    95,重上更(二),164
【裁判日期】    970304
【裁判案由】    偽造文書等
【裁判全文】
臺灣高等法院臺中分院刑事判決   95年度重上更(二)字第164號
上  訴  人  臺灣臺中地方法院檢察署檢察官
上  訴  人
即  被  告  卯○○（原名：鄢宇呈）
被      告  辛○○
上二人共同
選任辯護人  洪崇欽律師
上列上訴人因偽造文書案件，不服臺灣臺中地方法院88年度訴字
第1808號，中華民國88年12月1 日第一審判決（起訴案號：臺灣
臺中地方法院檢察署88年度偵字第12877 號），提起上訴，判決
後，經最高法院發回更審，本院更為判決如下：
    主  文
原判決撤銷。
卯○○共同連續行使偽造私文書，足以生損害於他人，處有期徒
刑壹年陸月，減為有期徒刑玖月。
辛○○共同連續行使偽造私文書，足以生損害於他人，處有期徒
刑捌月，減為有期徒刑肆月，如易科罰金，以銀元參佰元即新臺
幣玖佰元折算壹日。
    事  實
一、卯○○（原名：鄢宇呈）因經濟困難，擬召募互助會籌集資
    金紓困，遂於民國（下同）八十六年九月間，委託其母辛○○以其名義在位於台中市○○○路六五三號之台中市立崇倫
    國民中學（下稱崇倫國中），召集甲○○、庚○○、子○○
    、癸○○、戊○○、丑○○、己○○、丁○○等人組成民間
    互助會，並由卯○○擔任會首，會首連同會員共計二十六會
    ，互助會期間自八十六年九月二日起至八十八年十月二日止
    ，每會新台幣（下同）二萬元，採外標之方式，約定每月最
    後一日（實際上為翌月二日），在崇倫國中上址之總務處由
    辛○○代卯○○主持開標，開標時由到場之會員填寫標單，
    載明姓名及出標金額，由出標金額最多之人得標，若有欲參
    加競標而未克到場之會員，則委託卯○○代寫投標金額於標
    單參加投標，並由辛○○當場宣佈得標者。詎卯○○、辛○○等二人竟基於共同意圖為卯○○不法所有之概括犯意聯絡
    ，利用甲○○等人與如附表所示之會員三人均不認識，且未
    經附表編號一之丙○○同意，擅自冒用丙○○之名義參加一
    會，卯○○並以丙○○之名義偽造標單，依民間互助會習慣
    足以表示各該會員以各該標金之標息標取各該合會用意之私
    文書，偽造完成後即持以參加競標行使得標，足以生損害於
    遭冒標之會員，及向當次活會會員詐稱被冒標者得標，使不
    知情之活會會員亦陷於錯誤，分別於得標後三日內繳交會款
    與辛○○，因而詐取會款（詳如附表編號一所示）轉交予卯
    ○○，復在附表編號二、三所示之時間、地點，同上開手法
    冒用壬○○、寅○○等二人之名義，連續偽造不實之標單，
    再將標單交予知情之辛○○，並於翌日由辛○○持卯○○所
    偽造之標單與到場之會員競標，並因而得標，詐取會款（詳
    如附表編號二、三所示），其他活會會員因與如附表所示之
    會員尤以丙○○、壬○○及寅○○均不認識，無從查證，致
    陷於錯誤，仍按時繳納會款予辛○○，再由辛○○將所收取
    之會款轉交予卯○○，而分別詐得如附表所示之金額，足以
    生損害於被冒標者及其他活會會員。迨於八十七年十二月五
    日，該互助會活會會員丁○○經遭冒標之會員壬○○之妻告
    知壬○○尚屬活會等情，經向卯○○查證後，該互助會之活
    會會員甲○○等人始知受騙。
二、案經甲○○、庚○○、子○○、癸○○、戊○○、丑○○、
    己○○、丁○○等人訴由台灣台中地方法院檢察署檢察官偵
    查起訴。
    理  由
壹、證據能力部分
一、按民國九十二年二月六日增訂公布（同年九月一日起施行）
    之刑事訴訟法施行法第七條之三規定：「中華民國九十二年
    一月十四日修正通過之刑事訴訟法施行前，已繫屬於各級法
    院之案件，其以後之訴訟程序，應依修正刑事訴訟法終結之
    。但修正刑事訴訟法施行前已依法定程序進行之訴訟程序，
    其效力不受影響」，係以程序從新為原則，故修正刑事訴訟
    法施行前，已繫屬於各級法院之案件，於新法施行後，應依
    修正後之程序終結之，而修正刑事訴訟法施行前已依法踐行
    之訴訟程序（包含相關證據法則之適用），及在舊法時期已
    製作完成，原屬具有證據能力之告訴人警詢、偵訊、原審所
    為之陳述筆錄，基於法的安定性，其效力不受修正之新法有
    關審判外陳述規定所影響，亦即並不因其未具結而無證據能
    力（最高法院九十四年台上字第四三九七號判決意旨參照）
    。查本件告訴人甲○○、子○○、癸○○、戊○○、己○○
    、丁○○、庚○○、丑○○等人於偵查、原審、本院上訴審
    審理時（上訴審於九十年二月六日宣判，均在修正之刑事訴
    訟法施行前）），雖均未具結，然告訴人於修正刑事訴訟法
    施行前，係本於告訴人之獨特地位而為陳述，依當時有效之
    刑事訴訟法並無應具結之規定。揆諸前開說明，告訴人甲○○等於刑事訴訟法修正前所為之陳述，並不因其未具結而無
    證據能力。
二、按被告以外之人於偵查中向檢察官所為陳述，除顯有不可信
    之情況者外，得為證據，同法第一百五十九條之一第二項定
    有明文。偵查中對被告以外之人（包括證人、鑑定人、告訴
    人、被害人及共同被告等）所為之偵查筆錄，或被告以外之
    人向檢察官所提之書面陳述，性質上均屬傳聞證據。惟現階
    段刑事訴訟法規定檢察官代表國家偵查犯罪、實施公訴，依
    法其有訊問被告、證人及鑑定人之權，證人、鑑定人且須具
    結，而實務運作時，檢察官偵查中向被告以外之人所取得之
    陳述，原則上均能遵守法律規定，不致違法取供，其可信度
    極高，職是，被告以外之人前於偵查中已具結而為證述，除
    反對該項供述得具有證據能力之一方，已釋明「顯有不可信
    之情況」之理由外，不宜以該證人未能於審判中接受他造之
    反對詰問為由，即遽指該證人於偵查中之陳述不具證據能力
    。本件告訴人甲○○、子○○、癸○○、戊○○、己○○、
    丁○○、庚○○、丑○○等人於檢察官偵查中所為之陳述有
    證據能力，已如前述，況其等均未曾提及檢察官在偵查時有
    不法取供之情形，被告之選任辯護人既未釋明上開供述有顯
    不可信之情況，依上說明，告訴人等於偵查中之證言自均具
    有證據能力。被告選任辯護人爭執其證據能力，顯係誤會，
    自無足採。
三、按被告以外之人於審判外之言詞或書面陳述，除法律有規定
    者外，不得作為證據，刑事訴訟法第一百五十九條第一項固
    有明文。惟被告以外之人於審判外之陳述，雖不符同法第一
    百五十九條之一至之四規定，而經當事人於審判程序同意作
    為證據，法院審酌該言詞陳述或書面陳述作成時之情況，認
    為適當者，亦得為證據。又當事人、代理人或辯護人於法院
    調查證據時，知有第一百五十九條第一項不得為證據之情形
    ，而未於言詞辯論終結前聲明異議者，視為有前項之同意，
    同法第一百五十九條之五規定甚明。除上開告訴人於偵查中
    所述，辯護人有爭執外，至於後所引述卷內其餘證據，未據
    檢察官、被告及辯護人於本院審理時爭執其證據能力，本院
    審酌各該證據作成時之情況，無取得證據違法、欠缺供述之
    任意性或證據證明力顯然偏低等不適當之情形，亦無顯有不
    可信之情況，且無證據證明係經偽造、變造所取得，是依刑
    事訴訟法第一百五十九條之五之規定，均認有證據能力。
貳、實體部分
一、訊據上訴人即被告卯○○及被告辛○○等二人均坦承有召集
    上開民間互助會之事實，惟否認有冒標詐取會款之情事，被
    告卯○○辯稱：並未冒用壬○○、寅○○二人之名義標取會
    款，亦未冒用丙○○名義參加互助會，會員丙○○原欲參加
    ，嗣於被告將會單發予各會員，欲向丙○○收取會款時，丙○○始稱經濟不充裕，不願參加該互助會，被告不得已始頂
    下該會，因此於標會時自須以丙○○之名義標取；又會員寅
    ○○部分，係由被告卯○○與寅○○二人共同集資，而以寅
    ○○之名義參與，故該會於八十七年二月底由被告以寅○○
    名義標取會款，並無冒標可言云云。另被告辛○○則辯稱：
    上開民間互助會有招募崇倫國中之教師為會員部分，係卯○○委託伊所召集，伊有說為兒子起會，其後該互助會雖由伊
    主持開標，但每次開標，校外會員之標單均係卯○○在前一
    日先寫好，放在信封內交給伊，開標當日伊再提出來競標，
    所得會款亦均交予卯○○，伊並無參與冒標詐財云云。被告
    共同選任辯護人則為其等辯護：(1)被告卯○○在招攬互助
    會時，有詢問丙○○是否參加，丙○○原本同意參加，待卯
    ○○要收首會會款時，余某卻以經濟狀況為由無法參加，始
    由被告卯○○頂下丙○○名義之會，並無冒用丙○○名義標
    會，且伊若存心虛列丙○○於會單上，實不可能將丙○○之
    真實電話列於會單上，被告卯○○之所以未將丙○○之會更
    正為被告名義，係因民間互助會在求安定，會員名義雖有變
    更，但只要有人願意承接履行合會之義務即可，鮮少有人因
    為會員名義變更，即重新繕打會單再發送給會員，此種便宜
    行事之作法，不能據為認定被告有不法行為；(2)證人寅○○經傳訊皆未到庭，被告卯○○係與寅○○共同集資參與合
    會，故以寅○○之名義標得會款，與經驗法則無違，依罪疑
    唯輕法則，自應為有利被告之認定；(3)壬○○與會員廖宜
    助、陳瑞志、黃永裕、吳奇三、黃政明，皆與被告卯○○為
    臺中一中同學，當時壬○○等人怕因競標標金太高多支付利
    息，由其六人協議，輪流以不同人名義來標取會款，利息由
    其六人共同分擔，所以每一次下標的人及取會款皆非固定之
    人，壬○○名義之合會，究由何人下標及被告將會款交給何
    人，被告已不復記憶。(4)被告辛○○係僅代被告卯○○主
    持開標、收取會款而已，及至事後知悉被告卯○○倒會之事
    ，雖曾因為被告卯○○之母，偕同卯○○與告訴人等洽談和
    解事宜，尚難以切結書尚有被告辛○○之簽名，即推定被告
    辛○○與被告卯○○有共同冒標及詐取會款之犯行，且被告
    辛○○以往信用狀況甚佳，頗得告訴人甲○○等人之信賴，
    被告在召集互助會之初，業將會首係卯○○之事告知告訴人
    甲○○等人，告訴人甲○○是因見被告辛○○在崇倫國中召
    集多起互助會均有順利完會、信用可靠，始願參加被告辛○○代會首卯○○召集互助會，並無施用詐騙方法致告訴人甲○○等人陷於錯誤入會云云。但查：上開事實業據告訴甲○○、庚○○、子○○、癸○○、戊○○、丑○○、己○○、
    丁○○等於偵查中指述綦詳（見偵卷第三三頁、第一二一至
    一二二頁），被告等二人亦於偵查中坦承有冒標乙節（見偵
    卷第一二二頁），以下就本院認定詳述如后：
（一）關於會員壬○○部分：已據證人壬○○於本院上訴審證稱
      ：「我有參加卯○○等所召集之互助會，但我並沒有去標
      會款，是鄢宇呈冒用我的名字去標的，事先並未經過我的
      同意，後來我發現冒標後有跟卯○○講，他只拿十萬元現
      金給我，其他雖開本票給我，但後來沒有兌現」等語（本
      院上訴卷第一四六至一四七頁）；於本院本審證稱：「我
      從頭到尾都沒有標過，我是莫名其妙被告知已經標會了。
      我是到最後一期繳完，我都是繳活會的會款二萬元」等語
      （見本院更二卷第八一頁），前後所證相符。又核與證人
      即其妻吳爰爰於本院本審證稱：「我是證人壬○○的太太
      ，這個會是我在負責的，我比較瞭解，壬○○沒有去標。
      當時我們要結婚了，要用這筆錢，要標的時候，我看每個
      月的金額是多少，所以我就打電話問崇倫國中的老師己○○，他就說我是死會，但是我們是活會，所以事情就是這
      樣爆發了，而且當時學校的老師與我對，金額也不太一樣
      。我們是活會，我們一直繳二萬元」等語（見本院更二卷
      第八二至八三頁），上開證人所述情節互核一致，堪以採
      信。且被告卯○○亦於偵查時自承：「（問：是否冒標會
      款？）有，大約有四次，... 壬○○是八十七年九月得標
      ，壬○○得標的錢，我拿到還地下錢莊還債務，我當時向
      地下錢莊借了四十萬元」等語（見偵查卷第六一頁背面至
      六三頁、第七十六頁），足見被告卯○○坦承有偽造標單
      、冒標領取壬○○名義之會款之行為。復參酌本案互助會
      單雖記載標會日定於每月之最後一天，但據會員即告訴人
      己○○稱標會都是每月二日由辛○○在崇倫國中總務處負
      責開標，亦即將月底開標，延至次月二日開標，亦為被告
      二人所是認；又告訴人庚○○依其記載之開標資料指稱：
      會員編號二十四號丙○○係於八十六年十月（二日）以標
      息四千五百元得標；編號六號寅○○係八十七年三月（二
      日）以標息三千五百元得標；編號二十三號壬○○係八十
      七年八月（二日）以標息三千五百元得標，雖被告卯○○
      於偵查中稱壬○○係八十七年九月得標，但被告卯○○既
      未親自主持開標，已如前述，本院綜其全部卷證資料，認
      以告訴人指述及提供之資料所載會員丙○○係於八十六年
      十月（二日）得標乙節較屬可採（見偵查卷九頁、原審卷
      十八頁反面）。另被告卯○○先於偵查中供稱：「壬○○
      應該有打電話給我，叫我下標單，金額是他告訴我的」等
      語（偵查卷第六十三頁反面），嗣於本院本審審理時供稱
      ：「證人壬○○的會如剛才辯護人陳述，其中他的同學，
      當時是他們協議，因為標金很高，所以他們協議說大家按
      照順序來標，一次推派一個去標取，當時他們有這樣的協
      議...，這個會他確實已經下標，但是他沒有拿到錢是事
      實，我不記得當時電話聯繫的是何人，但是我很清楚，若
      是有會員有下標，一定當時與他有關係的，當時證人壬○○的會確實已經標走，但是他沒有拿到錢是事實」等語（
      見本院更二卷第八四至八五頁），其先後供述壬○○究有
      無委其填寫標單說詞反覆不一，已難盡信，況被告卯○○
      亦供承壬○○並沒有拿到會款則屬一致，其所辯係壬○○
      委其下標云云，既乏證據證明，自無從採為有利被告之認
      定。另被告卯○○及其辯護人辯稱：當時壬○○與他的同
      學廖宜助、陳瑞志、黃永裕、吳奇三、黃政明等六人，因
      怕競標標金太高多支付利息，有協議輪流以不同人名義來
      標取會款，利息共同分擔，所以每一次下標的人及取會款
      皆非固定之人云云，惟此亦據證人壬○○於本院本審審理
      時證稱：「（當初與這幾個人是否有協議標取會款？）這
      件事情我沒有參與，我不清楚，我從來沒有聽過。（有無
      因為大家因為同學關係，所以協議標會？）這部分我不清
      楚，他們有沒有這樣做我不知道。（參加合會有無與他們
      聯繫？）沒有。被告卯○○拿會單給我看，上面有這些同
      學的名字，但是我並沒有打電話給他們，跟他們聯繫，因
      為這幾位同學之前在學校我們就不常聯繫了」等語（見本
      院更二卷第八一頁），此節既經證人壬○○所否認，且攸
      關被告卯○○有無偽造標單冒標壬○○之會款，而其餘會
      員廖宜助、陳瑞志、黃永裕、吳奇三、黃政明等，既經被
      告卯○○供承係其臺中一中同學，被告卯○○竟未聲請傳
      喚或帶同該等會員同學到院作證，以示其清白，僅諉稱每
      一次下標的人及受取會款者皆非固定之人，已不記得云云
      以資搪塞卸責，其亦無從證明壬○○有要其下標單之事實
      ，但壬○○之會款確已遭被告冒標領取，已如前示，所辯
      上情即無從採信。
（二）關於會員丙○○部分：據證人丙○○於本院上訴審證稱：
      「我並未參加卯○○所召集之互助會，亦未同意卯○○使
      用我的名字入會，更未標過會款，我是被冒用的，是事後
      他的朋友告訴我，我才知道的」等語（見本院上訴卷第一
      一四頁）；其於本院本審審理時仍證稱：「我會知道我的
      名字被冒用去標會，是因為我有去問吳奇三，他說我好像
      有被冒用標會的事情，後來我就想到在這之前，我人都在
      台北，我結婚當天，有發帖子給鄢宇呈，他媽媽打電話問
      我說為何標會沒有繳會錢，我就把這件事情問鄢宇呈，他
      說是他媽媽弄錯了。我知道我的名字被冒標時，我是去問
      吳奇三才知道的，我為何會去找吳奇三，是因為鄢宇呈欠
      我錢，我要找他朋友吳奇三問鄢宇呈的所在，我當時的情
      形負債大於收入，所以理論上他不可能找我入會，但是到
      底如何，我已經記不住了，但是我確認到現在，我沒有參
      加過互助會」等語（見本院卷第一九一至一九二頁），均
      一致證稱未參與系爭互助會，惟被告卯○○於警訊確供承
      已標走此會（見偵查卷第八十一頁反面），雖另辯以丙○○原欲參加該互助會，係其製作會單予其他會員後，欲向
      其收取第一次會會款時，丙○○始稱經濟困難，不願加會
      ，伊不得已頂下該會，故以丙○○名義標會，並非冒標云
      云置辯，然被告卯○○於本院係稱「丙○○在起會前二、
      三天打電話給我說他無法入會，但我互助會單已送出去，
      ... 所以我自己頂替下來」等語，參諸上情被告卯○○究
      係在收取第一次互助會款時或起會前二三天即知丙○○無
      法入會之事，所辯所有出入，然已堪認被告卯○○於起會
      之初即已知情丙○○並未參加為互助會員，當屬明確之事
      ；但查，被告於八十八年十一月十一日呈遞之答辯狀載：
      「本件互助會自始即以被告鄢宇呈為任會首，該會單原記
      載鄢志國，嗣二個月後，因其改名卯○○，始重新列印會
      單，並轉交各會員... 」等語（見原審卷第三十二、三十
      三頁），亦即被告召會時原名鄢志國，嗣於起會二個月後
      改名為卯○○，因而重新列印會單交各會員，經參照其所
      提出之新舊互助會單各一紙（原審卷第三十八、三十九頁
      ），被告卯○○確有重新列印會單屬實，以被告原名鄢志
      國，於其改名為卯○○時，既已重新列印會單，則不論是
      丙○○預擬入會為會員但已確定不參加，抑或原擬入會但
      旋即退會，而由被告頂下之情形，彼時被告已然確知丙○○已非會員，何以被告卯○○於重新列印會單時，不將丙○○之該會併更正為被告卯○○名義周知其他會員？其後
      猶冒標丙○○之名義向其餘活會會員詐取會款，是被告卯
      ○○有冒用丙○○名義入會，伺機冒標騙取其餘活會會員
      繳納會款之犯意，實屬明甚。被告於本院猶辯稱未重新列
      印會單更正其事，係為便宜行事云云，即與實情不符，委
      不足採。
（三）關於會員寅○○部分：查被告卯○○雖以：伊與寅○○共
      同集資而以寅○○名義入會，故該會於八十七年二月底，
      由被告以寅○○名義標取會款，係共同權利之行使，並無
      冒標云云為辯，然查，被告於原審已自承：「... 冒標部
      分我承認，我要標會並未經寅○○同意... 」（見原審卷
      第十九頁反面），是縱使如被告所辯，係與寅○○共同集
      資入會，但既以寅○○之名義入會，自應徵得寅○○之同
      意，始得標取會款，乃被告竟冒寅○○之名義，填寫標單
      標取會款，欺騙其他活會會員繳納會款，其冒標詐騙行為
      ，事證已明。又被告卯○○雖有呈報"寅○○"之住址，但
      迭經原審及本院傳拘無著，於本院審理時，始稱寅○○原
      名鄢麗娜，但仍無從攜同到院，俾供本院調查，若屬共同
      集資並以寅○○名義入會，當屬相當熟稔，焉有無從傳喚
      查證對其有利之情事，是被告卯○○其後所辯未冒標詐騙
      云云，既與常情相悖，顯係事後避就之詞，不足採信。本
      件事證已明，證人寅○○未到案並不影響事實之認定，併
      此敘明。
二、被告辛○○對於其子卯○○冒標會款之事，雖於本院否認知
    情，惟查：上開事實業據告訴甲○○等於偵查中指述綦詳，
    被告辛○○亦於偵查中坦承有共同冒標情事（見偵卷第一二
    二頁、第六一至六三、第七五至七七頁）。雖按被告有詰問
    證人之權利，藉由詰問程序之行使，法院得以觀察其問答之
    內容與互動，親身感受而獲得心證，有助於真實之發見，乃
    被告重要之訴訟防禦權利，為憲法所保障之基本人權及訴訟
    基本權內容之一，而刑事審判上之共同被告，係為訴訟經濟
    等原因，由檢察官或自訴人合併或追加起訴，或由法院合併
    審判所形成，其間各別被告及犯罪事實仍獨立存在。刑事訴
    訟法於九十二年二月六日經總統公布增訂第二百八十七條之
    二規定：「法院就被告本人之案件調查共同被告時，該共同
    被告準用有關人證之規定」，並於同年九月一日施行。具有
    共犯關係之共同被告對於其他共同被告之案件而言，為被告
    以外之第三人，本質上屬於證人，為確保其他共同被告對證
    人之詰問權，該具證人適格之共同被告於審判中，除有刑事
    訴訟法第一百五十九條之三所列各款之情形以外，應依法定
    程序傳喚到庭依法具結陳述，並接受其他共同被告之詰問，
    使有詰問該共同被告現在與先前陳述之瑕疵的機會，然後再
    比較分別調查之結果，取捨酌採為裁判之基礎，不得逕以其
    依共同被告身分所為陳述，採為認定其他共同被告犯罪事實
    之判斷依據。否則，無異否定共同被告於其他共同被告案件
    之證人適格，排除人證之法定調查程序，並不當剝奪其他共
    同被告對該實具證人適格之共同被告詰問之權利。被告辛○○與其子卯○○為本件犯罪之共同正犯，除據被告辛○○本
    人於偵查中供承在卷，並據告訴人甲○○等於偵查及原審中
    指述其詳，已足採憑外，原審併參酌（1）被告卯○○於警
    訊自白稱：「我標得丙○○之會款，事後我有告訴我母親，
    丙○○名下之會，是我本人使用他的名字，他（指丙○○）
    不知道，這些事情我有跟我母親講過」等語（見偵查卷第八
    十一頁反面、第八十二頁），然被告卯○○於本院本審審理
    時以證人身分證稱：「（對於你於該次警詢筆錄所言，你說
    這些事情有對你母親說過，是何時說的，說什麼？）當時事
    情發生之後，我母親問我，我才告訴他的，整個會務都是我
    在處理，我母親根本就不知道，所以我所說的事後告訴我母
    親，是倒會發生之後，我才告訴我母親的」云云，其證述前
    後不一，已難盡信；（2）惟被告卯○○上開警詢時不利於
    辛○○部分之供述證據，於本院審理中審判長曾予提示詢其
    意見，被告辛○○就此部分犯罪之證據亦表示無意見，揆之
    前開說明，自得憑採，是被告卯○○於本院本審之上開證詞
    ，顯係出於迴護被告辛○○之詞，即無可採。復以（3）該
    互助會會員，其中崇倫國中教職員部分係由被告辛○○招募
    ，已據告訴人甲○○、己○○於歷次偵審指述甚詳，參諸被
    告卯○○名義上雖為本互助會之會首，惟實際上皆由被告辛○○招募及主持開標，且開標之地點在崇倫國中總務處，被
    告辛○○並代收取崇倫國中入會教職會員之會款，已實際參
    與會務，及實質居於會首之地位，況告訴人中任職崇倫國中
    之教職員者如甲○○等數人，並不認識被告卯○○或其入會
    友人，告訴人純因認識被告辛○○而入會，惟劉女出面招募
    卻以其子即被告卯○○名義為會首，實際又負責開標及收取
    會款等會務，被告辛○○因而對於其子多次冒標會款，豈能
    諉稱不知？再參以倒會事發之前，於八十七年十月間被告辛○○即計劃脫產，將其所有房屋出售，所得價款於八十七年
    十二月四日匯入中國農民銀行南屯分行被告辛○○之帳戶，
    當日隨即轉入其女帳戶內，以後若有其他款項匯入，亦均即
    刻轉匯給其女帳戶，而被告於同年十二月七日即宣告倒會，
    以上變賣房屋及匯款之經過，亦有不動產買賣合約書及銀行
    往來帳戶影本等資料在卷可稽（見原審卷第四九至五二頁、
    偵查卷第二○至二二頁），顯示被告辛○○知情共同冒標，
    而做出隱匿財產，逃避債務之行為，此據告訴人亦指稱宣告
    倒會之前三、四日，被告辛○○猶陸續向告訴人等收取八十
    七年十二月份之會款，隨即倒會，其與被告卯○○共同冒標
    詐取會款之意圖，已不言可喻。另上開互助會每次開標均有
    填寫標單，標單上並書寫競標人之姓名，欲投標之利息等字
    樣，亦據被告卯○○自承在卷（見本院上訴卷第六十頁），
    並經告訴人甲○○等人供述無誤，而被告二人未經被害人壬○○、寅○○、丙○○等之同意，擅自以該三人之名義冒填
    標單得標、事後詐取會款，已如前述，自足生損害於該三人
    及其餘活會會員之權利，此外復有互助會單及協議書等影本
    各一份附卷可稽，足證被告二人前開所辯均係卸責飾詞，不
    足採信，其等二人之犯行堪予認定。
三、按被告等二人行為後，刑法業於九十四年二月二日修正公布
    ，並於九十五年七月一日施行。按行為後法律有變更者，適
    用行為時之法律，但行為後之法律有利於行為人者，適用最
    有利於行為人之法律，現行刑法第二條第一項定有明文。此
    條規定乃與刑法第一條罪刑法定主義契合，而貫徹法律禁止
    溯及既往原則，係規範行為後法律變更所生新舊法律比較適
    用之準據法，是刑法第二條本身雖經修正，但刑法第二條既
    屬適用法律之準據法，本身尚無比較新舊法之問題，應一律
    適用裁判時之現行刑法第二條規定以決定適用之刑罰法律，
    先予辨明。又以本次刑法修正之比較新舊法，應就罪刑有關
    之共犯、未遂犯、牽連犯、連續犯、結合犯，以及累犯加重
    、自首減輕暨其他法定加減原因（如身份加減）與加減例等
    一切情形，綜其全部罪刑之結果而為比較，最高法院九十五
    年五月二十三日九十五年度第八次刑庭會議決議可資參照。
    茲就本案有關之新舊法比較部分，臚列如下：
（一）法定刑中罰金刑部分：
      刑法第三十三條第五款業經修正公布，修正後刑法第三十
      三條第五款規定「罰金：新臺幣一千元以上，以百元計算
      之」，與修正前刑法第三十三條第五款規定「罰金：（銀
      元）一元以上」不同。比較新舊法結果，以修正前即行為
      時法較有利於被告，故依刑法第二條第一項前段規定，本
      案關於刑法第二百零一條之一、第三百三十九條之二之法
      定刑罰金部分，自應適用行為時之法律即修正前刑法第三
      十三條第五款規定決定其罰金部分之法定刑。
（二）法定刑中罰金刑提高標準之新舊法適用：
      被告行為後，刑法施行法第一條之一於九十五年六月十四
      日修正公布增訂。修正增訂之刑法施行法第一條之一規定
      ：「中華民國九十四年一月七日刑法修正施行後（按指九
      十五年七月一日），刑法分則編所定罰金之貨幣單位為新
      臺幣。九十四年一月七日刑法修正時，刑法分則編未修正
      之條文定有罰金者，自九十四年一月七日刑法修正施行後
      ，就其所定數額提高為三十倍。但七十二年六月二十六日
      到九十四年一月七日新增或修正之條文，就其所定數額提
      高為三倍」。而本件被告所犯刑法第三百三十九條第一項
      之詐欺取財罪，定有罰金刑，且為刑法分則編未修正之條
      文而定有罰金刑者；於刑法施行法第一條之一修正增訂前
      ，其貨幣單位為銀元，罰金刑之提高標準應適用罰金罰鍰
      提高標準條例第一條之規定：「依法律應處罰金、罰鍰者
      ，就其原定數額得提高為二倍至十倍」，而再依現行法規
      所定貨幣單位折算新臺幣條例第二條規定：「現行法規所
      定金額之貨幣單位為圓、銀元或元者，以新臺幣元之三倍
      折算之」。比較新舊法適用之結果，其關於法定刑為罰金
      部分之提高標準，新舊法均無不利之情形，故依刑法第二
      條第一項前段規定，本案關於刑法第三百三十九條第一項
      之法定刑罰金提高標準部分，自應適用行為時之法律即罰
      金罰鍰提高標準條例第一條之規定。
（三）刑法第二十八條原規定：「二人以上共同『實施』犯罪之
      行為者，皆為共同正犯。」新法修正為：「二人以上共同
      『實行』犯罪之行為者，皆為共同正犯。」將舊法之「實
      施」修正為「實行」。原「實施」之概念，包含陰謀、預
      備、著手及實行等階段之行為，修正後僅共同實行犯罪行
      為始成立共同正犯。是新法共同正犯之範圍已有限縮，排
      除陰謀犯、預備犯之共同正犯。新舊法就共同正犯之範圍
      既因此而有變動，自屬犯罪後法律有變更，而非僅屬純文
      字修正，應有新舊法比較適用之問題。本件被告二人共同
      為如事實欄所載之犯行，既屬實行犯罪行為之正犯，無論
      依修正前後之規定，皆成立共同正犯，依刑法第二條第一
      項前段，均應依修正前第二十八條規定論擬共同正犯。
（四）按被告等行為後，刑法第五十六條連續犯之規定，亦於九
      十四年一月七日修正公布刪除，並於九十五年七月一日施
      行，是於新法修正施行後，被告等於本案所為之行使偽造
      私文書罪、詐欺取財罪，即須分論併罰。則被告之犯行，
      因行為後新法業已刪除連續犯之規定，此刪除雖非犯罪構
      成要件之變更，但顯已影響行為人刑罰之法律效果，自屬
      法律有變更，經比較新、舊法規定，修正後之規定對於被
      告較為不利，依刑法第二條第一項前段之規定，仍應適用
      較有利於被告之行為時法律，即修正前刑法第五十六條連
      續犯之規定，均論以一罪，並均加重其刑。
（五）按被告等行為後，刑法第五十五條後段牽連犯之規定，亦
      於九十四年一月七日修正公布刪除，並於九十五年七月一
      日施行，是於新法修正施行後，被告於本案所為之行使偽
      造私文書罪、詐欺取財罪，即須分論併罰。則被告之犯行
      ，因行為後新法業已刪除牽連犯之規定，此刪除雖非犯罪
      構成要件之變更，但顯已影響行為人刑罰之法律效果，自
      屬法律有變更，經比較新、舊法規定，修正後之規定對於
      被告較為不利，依刑法第二條第一項前段之規定，仍應適
      用較有利於被告之行為時法律，即修正前刑法第五十五條
      後段牽連犯之規定，從較重之一罪予以論處。
（六）綜上被告全部罪刑之結果而為新、舊法比較，揆諸前揭最
      高法院決議及刑法第二條第一項所定之「從舊從輕」原則
      ，適用被告行為時法律，對被告較為有利，自應適用修正
      前之刑法規定。
（七）被告行為後，刑法第五十五條關於想像競合犯雖亦有修正
      ，修正前刑法第五十五條規定：「一行為而觸犯數罪名，
      或犯一罪而其方法或其結果之行為犯他罪名者，從一重處
      斷」；修正後第五十五條則規定：「一行為而觸犯數罪名
      者，從一重處斷。但不得科以較輕罪名所定最輕本刑以下
      之刑」。亦即修正後，仍保留有關想像競合犯之規定，但
      在科刑上有所限制，然此科刑之限制僅係法理之明文化，
      非屬法律之變更，自無比較新舊法之問題，附此敘明（最
      高法院九十五年度第八次刑事庭會議決議五、（二）之意
      旨參照）。
（八）按定易科罰金之折算標準，係屬科刑規範事項，非屬法律
      適用之情形，即無綜合比較之適用問題。而被告行為後，
      刑法第四十一條第一項前段關於易科罰金折算標準之規定
      ，業於九十四年二月二日修正公布，並於九十五年七月一
      日施行，由「犯最重本刑為五年以下有期徒刑以下之刑之
      罪，而受六個月以下有期徒刑或拘役之宣告，因身體、教
      育、職業、家庭之關係或其他正當事由，執行顯有困難者
      ，得以一元以上三元以下折算一日，易科罰金。」修正為
      「犯最重本刑為五年以下有期徒刑以下之刑之罪，而受六
      個月以下有期徒刑或拘役之宣告者，得以新臺幣一千元、
      二千元或三千元折算一日，易科罰金。」應依刑法第二條
      第一項規定，適用最有利於行為人之法律。而修正前刑法
      第四十一條第一項前段之易科罰金折算標準，依修正刪除
      前之罰金罰鍰提高標準條例第二條規定，應就其原定數額
      提高為一百倍折算一日，並依現行法規所定貨幣單位折算
      新臺幣條例第二條規定，以新臺幣元三倍折算之，亦即，
      修正前刑法第四十一條第一項前段之易科罰金折算標準，
      最高為以銀元三百元即新臺幣九百元折算為一日，經比較
      新、舊法結果，應以被告行為時之法律即舊法較有利於被
      告，依刑法第二條第一項前段規定，是本案自應適用被告
      行為時之法律即修正前刑法第四十一條第一項前段，修正
      刪除前罰金罰鍰提高標準條例第二條規定，併諭知易科罰
      金之折算標準。
四、按冒用他人名義在標單上書寫姓名及所出利息之行為，依民
    間互助會之習慣，係表示該名義人願出所書利息金額標取會
    款，該標單係屬刑法第二百二十條第一項所規定之準私文書
    。核被告卯○○等二人所為係犯刑法第二百十六條、第二百
    十條之行使偽造私文書罪及同法第三百三十九第一項之詐欺
    取財罪。被告等二人間具有犯意聯絡及行為分擔，均為共同
    正犯。又其等偽造被害人丙○○、壬○○、寅○○等三人之
    署押係偽造標單私文書之部分行為，偽造私文書後持以行使
    ，已為行使偽造私文書之高度行為所吸收，均不另論罪。至
    其等所犯之上開行使偽造私文書及詐欺取財等二罪間具有方
    法、結果關係，應依修正前刑法第五十五條牽連犯之規定從
    一重之行使偽造私文書罪處斷。又其等先後犯行，犯罪構成
    要件相同，顯係基於概括犯意反覆為之，為連續犯，均應依
    修正前刑法第五十六條論以一罪並加重其刑。至被告等每次
    冒標行為係以一行為使各活會會員陷於錯誤而交付會款，係
    觸犯數詐欺罪名，為同種想像競合犯，應從一重處斷。又被
    告等未經被害人丙○○同意之情況下，虛列丙○○名義於互
    助會單上，並在附表所示之時間、地點，以附表所示之方法
    ，冒用丙○○名義，而偽造不實之標單，再將標單持交予被
    告辛○○，並於翌日由被告辛○○持被告卯○○所偽造之標
    單與到場之會員競標，並因此得標，而向其他活會會員詐取
    會款部分，雖未經公訴人起訴，然此部分事實與公訴人起訴
    之犯罪事實係屬具有連續犯關係之裁判上一罪關係，為起訴
    效力所及，本院自應併予審判。原審就被告卯○○部分予以
    論罪科刑，固非無見，惟查：(1)原審認被告卯○○係利用
    不知情之被告辛○○犯罪，被告卯○○係成立間接正犯，被
    告辛○○並不成立犯罪等節，惟查，被告辛○○與被告卯○○間，就本案確有犯意聯絡及行為分擔之共犯關係，已如前
    述，原審未及釐清事實，已有未洽；(2)次查，關於被害人
    陳竹山、盧銘淦部分，被告等並不成立犯罪（詳如後述），
    原審就此部分亦予以論罪科刑，尚有違誤。(3)按中華民國
    九十六年罪犯減刑條例業已於九十六年七月四日公布，於九
    十六年七月十六日施行，依該條例第二條規定，犯罪在民國
    九十六年四月二十四日以前者，除該條例另有規定外，應予
    以減刑，本案被告等犯罪時間為均在九十六年四月二十四日
    前，自有該條例之適用，且被告辛○○所犯罪刑，合於減刑
    條件，是依該條例第二條第一項第三款規定，應予減其刑期
    二分之一，原審未及審酌，亦有未合。(4)被告行為後，刑
    法部分條文於九十四年二月二日修正公布，並自九十五年七
    月一日施行，原審未及比較適用新舊法，亦有未合。(5)另
    原審認被告卯○○所偽造之標單並未載明標單字樣，與事實
    不符，亦有可議。被告卯○○上訴猶執前詞否認犯罪，惟其
    事證明確，已如前述，上訴顯無理由；至公訴人上訴意旨以
    被告辛○○與被告卯○○間，就本案確有犯意聯絡及行為分
    擔之共犯關係，原審竟論以辛○○無罪，且被告等迄未與告
    訴人等和解，賠償渠等損害，原審量刑過輕，指摘原判決不
    當，惟被告辛○○與被告卯○○確有共犯關係，檢察官此部
    分上訴意旨指摘原判決不當，非無理由，至原審量處法定刑
    度以內之刑責，查尚無失出之違法，惟原判決既有上述可議
    之處，即屬無可維持，自應由本院撤銷改判。爰審酌被告等
    二人明知被告卯○○經濟困難，猶推由被告辛○○出面，招
    募其服務之崇倫國中教職員之告訴人甲○○等參加該互助會
    ，伺各會員間彼此不熟識之機，冒標並詐取其餘活會會員會
    款之方式詐騙金錢，且迄今仍未與被害人達成和解，賠償被
    害人損失，及其等犯罪之目的、手段，所生危害及犯後態度
    等一切情狀，分別量處如主文第二項、第三項所示之刑，被
    告辛○○部分並依中華民國九十六年罪犯減刑條例之規定，
    減其宣告刑二分之一，及諭知易科罰金之折算標準，以示懲
    儆。又被告卯○○所偽造之標單並未扣案，且據被告卯○○
    供承已丟棄，顯然業已滅失，無從為沒收之諭知，附此敘明
    。
五、公訴意旨以被告卯○○等二人於前開時間尚偽造被害人陳竹
    山、盧銘淦之名義冒標會款，因認被告等二人此部分亦涉有
    行使偽造私文書及詐欺取財等罪嫌云云。按犯罪事實應依證
    據認定之，無證據不得推定其犯罪事實，刑事訴訟法第一百
    五十四條定有明文。經查被害人陳竹山確有參加上開互助會
    並委由其妻吳寶杏（現改名為吳幸樺）標取會款，另被害人
    盧銘淦原答應參加上開互助會，後來未參加，由吳寶杏頂下
    ，嗣已由吳寶杏親自標取會款等情，業據證人陳竹山及吳寶
    杏等二人分別到庭結證在卷（見本院上訴卷第八十七頁至第
    八十八頁、第一百零三頁），準此尚難認此部分係被告等二
    人所冒標，核與行使偽造私文書及詐欺取財等罪之要件不符
    。惟因公訴人認此部分與上開論罪科刑部分，係屬連續關係
    之裁判上一罪，故不另為無罪之諭知，併此敘明。
據上論斷，應依刑事訴訟法第三百六十九條第一項前段、第三百
六十四條、第二百九十九條第一項前段、刑法第二條第一項、第
二十八條（修正前）、第五十六條（修正前）、第二百十六條、
第二百十條、第三百三十九條第一項、第五十五條後段（修正前
）、第五十五條、第四十一條第一項，罰金罰鍰提高標準條例第
一條前段、修正前罰金罰鍰提高標準條例第二條、現行法規所定
貨幣單位折算新台幣條例第二條、中華民國九十六年罪犯減刑條
例第二條第一項第三款、第七條、第九條，判決如主文。
本案經檢察官乙○○到庭執行職務。
中    華    民    國     九十七  年    三    月   四   日
            刑事第七庭    審判長法  官  林  榮  龍
                                法  官  江  錫  麟
                                法  官  張  惠  立
上列正本證明與原本無異。
如不服本判決應於收受送達後十日內向本院提出上訴書狀，其未
敘述上訴之理由者並得於提起上訴後十日內向本院補提理由書（
均須按他造當事人之人數附繕本）。
                                書記官  林  育  德
中    華    民    國     九十七  年    三    月   七   日
附錄論罪科刑法條
刑法第三百三十九條第一項
意圖為自己或第三人不法之所有，以詐術使人將本人或第三人之
物交付者，處五年以下有期徒刑、拘役或科或併科一千元以下罰
金。
以前項方法得財產上不法之利益或使第三人得之者，亦同。
前二項之未遂犯罰之。
刑法第二百十六條
行使第二百十條至第二百十五條之文書者，依偽造、變造文書或
登載不實事項或使登載不實事項之規定處斷。
刑法第二百十條
偽造、變造私文書，足以生損害於公眾或他人者，處五年以下有
期徒刑。
附表
┌────┬──────┬──────┬────────┬────────┐
│編號    │被冒標者姓名│冒標日期    │詐得金額        │被冒標時活會人數│
├────┼──────┼──────┼────────┼────────┤
│一      │丙○○      │、１０、２  │四十八萬元      │二十四人        │
│        │            │            │                │                │
├────┼──────┼──────┼────────┼────────┤
│二      │寅○○      │、３、２  │四十二萬元      │二十一人        │
│        │            │            │                │                │
├────┼──────┼──────┼────────┼────────┤
│三      │壬○○      │、８、２  │三十二萬元      │十六人          │
│        │            │            │                │                │
└────┴──────┴──────┴────────┴────────┘
說明：一、互助會單雖記載標會日定於每月之最後一天，但實際
          標會都是每月二日，由辛○○在崇倫國中總務處負責
          開標（亦即將月底開標，延至次月二日開標）。
      二、本案互助會每會會款二萬元，採外標方式，故冒標當
          月應以尚為活會會員人數乘以活會會員每月應繳之會
          款本金二萬元，無須加計標息。
      三、丙○○係遭被告卯○○冒用名義入會之會員，故不列
          入活會會員人數內計算。
      四、詐得之金額合計一百二十二萬元。（即24+21+16=61
          ，61×2=122）


司法院資訊處製作；財團法人民間司法改革基金會備份。
